臺灣高等法院臺南分院民事判決　九十三年度上字第三三號　Ｊ
　　　　上　訴　人　丙　○　○.
　　　　被 上 訴人　甲　○　.
　　　　訴訟代理人　乙　○　○.
右當事人間請求租佃爭議事件，上訴人對於台灣台南地方法院中華民國九十二年十
二月十一日九十二年度訴字第一八三八號第一審判決提起上訴，本院於九十三年三
月二十三日言詞辯論終結，茲判決如左：
    主    文
上訴駁回。
第二審訴訟費用由上訴人負擔。
　　事　　實
甲、上訴人方面：
一、聲明：求為判決：(一)原判決廢棄。(二)被上訴人應將坐落台南縣麻豆鎮○○段一
    四一四地號土地返還上訴人。(三)第一、二審訴訟費用由被上訴人負擔。(四)願供
    擔保請求准予宣告假執行。
二、陳述：除與原判決記載相同者，茲引用之外，補稱：
　(一)大法官會議解釋第四二二號解釋意旨之主要內容，乃係在陳明行政院於民國（
　　下同）四十九年十二月二十三日之台四九內字第七二二六號令及內政部七十三
　　年十一月一日之七十三台內地字第二六二七七九號函中「承租人全家生活費用
　　之核計方式」未審酌承租人家庭生活之實際情形及實際所生之困窘狀即一體適
　　用，有失合理，與憲法保護農民之意旨不符，應不再援用。該解釋意旨僅係就
　　具體特定事項所為，雖有論及耕地三七五減租條例係保護農民之法律，然其內
　　容並未論及出租人之責任，亦未課以出租人有代替國家保護農民之義務，就出
　　租人應受憲法第十五條保障之財產權有無受到侵害全無隻字片語論，且縱前開
　　條例在此具體案例適用下固合乎憲法保障人民生存權之規定，但不表示該法律
　　其他條款均達合憲之要求，原審將前開大法官會議解釋斷章取義，顯有曲解該
　　解釋之違誤。
　(二)憲法第十五條之規定亦應適用平等原則，焉能為了保障某部分人民之生存權，
　　而侵害另一部份人民之財產權？而前開條例在訂定之初，或有課以財產狀況在
　　當時可能較好之地主之特別犧牲，來協助當時經濟能力可能較弱之耕作者之生
    存，然此一犧牲至今已達五十多年，今日地主本身之生存權都有可能遭到威脅，
    反觀佃農亦不再係經濟弱者，焉能要求地主繼續為此不合理之法律繼續再犧牲
    下去？原審僅擷取前開大法官會議解釋中一句前開條例為保護農民之法律，即
    認定上訴人之權利無保護之必要，實對上訴人過苛。
　(三)前開條例對人民權利所加之限制，於現今時空背景已失其所據及必要性，應屬
　　違憲之法律，而內政部私有出租耕地九十一年底租約期滿處理工作計畫及作業
　　須知，亦屬違法。
三、證據：援引第一審所提之證據。
乙、被上訴人方面：
一、聲明：求為判決：(一)上訴駁回。 (二)訴訟費用由上訴人負擔。
二、陳述：除與原判決記載相同者，茲引用之外，補稱：
  (一)耕地三七五減租條例第十九條、第二十條之規定並無抵觸憲法之疑義，蓋其未剝
    奪出租人之財產權（出租人仍保有所有權），亦未妨害出租人之生存權（出租人
    所有收益仍足以維持一家生活）。
  (二)依前開條文之規定，出租人在一定情形下雖被強制出租耕地，惟出租人如欲收回
    耕地仍非不可與承租人協商，而協商最主要之條件為補償土地價值之三分之一，
    如出租人願意補償，通常承租人會同意交還耕地。按承租人耕作土地通常已有數
    十年時間，使土地不致荒廢而能保有價值，不能置其勞苦功高於不顧，實為上開
    條文不能遽認無效之主要理由。
三、證據：援引第一審所提之證據。
　　理    由
甲、程序方面：
    按「出租人與承租人間因耕地租佃發生爭議時，應由當地鄉（鎮、市、區）公所
    耕地租佃委員會調解；調解不成立者，應由直轄市或縣（市）政府耕地租佃委員
    會調處；不服調處者，由直轄市或縣（市）政府耕地租佃委員會移送該管司法機
    關，司法機關應即迅予處理，並免收裁判費用。」、「前項爭議案件非經調解、
    調處，不得起訴。」耕地三七五減租條例第二十六條第一項、第二項前段分別定
    有明文。茲查兩造間因系爭台南縣麻豆鎮○○段一四一四地號耕地發生租佃爭議
    ，業經台南縣麻豆鎮公所調解及台南縣政府調處均不成立，有調解及調處筆錄在
    卷足證，台南縣政府將本事件移送原審法院處理，核無不合，應先敘明。
乙、實體方面：
一、上訴人於原審起訴主張：上訴人所有坐落台南縣麻豆鎮○○段一四一四地號土地
    （下稱系爭土地），前經上訴人依耕地三七五減租條例之規定出租予被上訴人，
    惟其租期已於九十一年十二月三十一日屆滿，租期屆滿後上訴人已通知被上訴人
    不願繼續出租，租約應已不存在。按耕地三七五減租條例第十九條、第二十條規
    定固為現存有效之法律，卻直接剝奪了耕地所有權人對其耕地財產之「締約自由
    權」，侵害憲法第十五條所保障之人民財產權應屬無效。兩造間既無租賃關係存
    在，被上訴人負有返還系爭土地予上訴人之義務，惟被上訴人仍繼續占有系爭土
    地，拒不返還，應屬無權占有，為此依民法第七百六十七條之規定提起本訴請求
    被上訴人返還系爭土地云云。
二、被上訴人則以：(一)系爭土地原由被上訴人之父王萬能承租，王萬能去世後，改由
    被上訴人承租，被上訴人並與上訴人訂立三七五租約，故被上訴人係合法承租系
　　爭土地。而系爭土地上現遍植文旦樹，被上訴人並無不自任耕作、轉租或放棄耕
　　作權之情事，且租賃期間被上訴人均按時繳租，從未積欠地租，上訴人對此亦不
　　爭執，則上訴人欲終止租約收回土地，實屬無據。(二)本件曾由麻豆鎮公所耕地租
　　佃委員會及台南縣政府租佃委員會調處，雖調處不成立，然依台南縣政府調處程
　　序筆錄記載之調處主文為「依法令准予續訂租約」，理由為「承租人無欠租、轉
　　租、違法使用」，足以證明被上訴人並無違約情事，故上訴人主張收回土地，於
　　法不合。(三)上訴人收回耕地目的在於避免被上訴人分取扣除增值稅後三分之一土
　　地價值，惟被上訴人家族在系爭土地耕作已達半世紀之久，可謂窮父子二代畢生
　　之心血在該地，上訴人竟為剝奪被上訴人合法權益出此下策，實不足取等語資為
　　抗辯。
三、上訴人主張上訴人所有坐落台南縣麻豆鎮○○段一四一四地號系爭土地，前經上
    訴人依耕地三七五減租條例之規定出租予被上訴人，被上訴人雖按期繳租，惟租
    期已於九十一年十二月三十一日屆滿，上訴人於租期屆滿後已通知被上訴人不願
    繼續出租之事實，為被上訴人所不爭，並有卷附台南縣政府九十二年十月二十九
    日府地籍字第０九二０一八二０五０號函附租佃爭議調解調處案卷影本可稽（原
    審卷第三頁至第十四頁），上訴人主張之上開事實，堪信真正。
四、上訴人主張「耕地三七五減租條例第十九條、第二十條」規定，剝奪了耕地所有
    權人對其耕地財產之「締約自由權」，侵害憲法第十五條所保障之人民財產權係
    屬無效，應不得適用，故於租期屆滿時，土地所有權人得請求返還出租土地云云
    。因此本案應審究重點，厥在於「耕地三七五減租條例第十九條、第二十條規定
    是否違憲？」及「本案有無先行裁定停止訴訟程序聲請釋憲之必要？」，爰分述
    之：
　(一)耕地三七五減租條例第十九條、第二十條規定是否違憲？經查：
　　1.按「承租人應自任耕作，並不得將耕地全部或一部轉租於他人。」、「承租人
　　　違反前項規定時，原訂租約無效，得由出租人收回自行耕種或另行出租。」耕
　　　地三七五減租條例第十六條第一、二項分別定有明文。而耕地租約在租佃期限
　　　未屆滿前，非有左列情形之一不得終止：一、承租人死亡而無繼承人時。二、
　　　承租人放棄耕作權時。三、地租積欠達兩年之總額時。四、非因不可抗力繼續
　　　一年不為耕作時。五、經依法編定或變更為非耕地使用時。亦為該條例第十七
　　　條第一項所明定。又「租約期滿，出租人收回自耕，須具備三項條件，即(1)出
　　　租人能自任耕作者。(2)出租人所有收益不足以維持一家生活，或為擴大家庭農
　　　場經營規模，將與其自耕地同一或鄰近地段內之耕地收回自耕。(3)出租人收回
　　　耕地，不致使承租人失其家庭生活依據者。」亦有耕地三七五減租條例第十九
　　　條規定足稽。依上開規定可知，於耕地三七五租賃期間屆滿，若未同時具備上
　　　列三項條件，縱因租約期滿，出租人亦未能以租期屆滿為由收回自耕，故出租
　　　人若未符合法定收回之條件，自不能請求收回耕地。上開規定雖限制出租人收
　　　回自耕之權利，然就出租人之所有權並未完全剝奪，僅是就其租賃契約成立之
　　　意思合致部分以法律規定一定條件下「強制」出租人承諾（亦即於承租人仍能
　　　續任耕作，且出租人又不能自任耕作或倘收回自耕將使承租人失其家庭生活依
　　　據之條件下，強制出租人應與承租人續訂租約），此應係屬於對出租人財產權
　　　內容之限制，自須具備憲法上之正當理由，始符合憲法保障人民權利之本旨。
　　2.憲法第十五條規定「人民之生存權應予保障」，同法第一百五十三條復明定「
　　　國家為改良農民之生活，增進其生產技能，應制定保護農民之法律，實施保護
　　　農民之政策，明確揭示國家負有保障農民生存及提昇其生活水準之義務。」因
　　　此耕地三七五減租條例即屬上開憲法所稱保護農民之法律，依該條例第十九條
　　　第一項第三款規定，出租人因收回耕地，致承租人失其家庭生活依據者，耕地
　　　租約期滿時，出租人不得收回自耕，目的即在保障佃農，於租約期滿時不致因
　　　出租人收回耕地，嚴重影響其家庭生活及生存權利，此亦據司法院大法官會議
　　　釋字第四二二號解釋闡釋甚詳，益徵耕地三七五減租條例有關限制出租人收回
　　　耕地之終止租約的手段與目的而言，與憲法第一百五十三條所定，國家為改良
　　　農民之生活，增進其生產技能，應制定保護農民之法律，實施保護農民之政策
　　　之基本國策相符，實難認上開限制有何牴觸憲法之疑義存在，上訴人主張耕地
　　　三七五減租條例第十九條、第二十條強制續約之規定係違反憲法第十五條、第
　　　二十三條精神云云，洵不足採。
　(二)本案有無先行裁定停止訴訟程序聲請釋憲之必要？
    上訴人主張耕地三七五減租條例第十九條、第二十條規定係限制人民之締約自由
    權，違反私法自治、契約自由原則及憲法有關人民財產權之保障係屬違憲，聲請
    本院裁定停止本件訴訟程序並聲請大法官會議解釋云云，經查：
　　1.按憲法為國家最高規範，法律牴觸憲法者無效，法律與憲法有無牴觸發生疑義
　　　而需予以解釋時，由司法院大法官會議掌理，憲法第一百七十一條、第一百七
　　　十三條、第七十八條及第七十九條第二項規定甚明。又法官依據法律獨立審判
　　　，亦為憲法第八十條所明定，因此依法公布施行之法律，法官應以其為審判之
　　　依據，不得認定法律為違憲而逕行拒絕適用。惟憲法之效力既高於法律，法官
　　　有優先遵守之義務，法官於審理案件時，對於應適用之法律，依其合理之確信
　　　，認為有牴觸憲法之疑義者，自應許其先行聲請解釋憲法，以求解決。是遇有
　　　前述情形，各級法院得以之為先決問題裁定停止訴訟程序，並提出客觀上形成
　　　確信法律為違憲之具體理由，聲請本院大法官解釋。司法院大法官審理案件法
　　　第五條第二項、第三項之規定，與上開意旨不符部分，應停止適用，固有司法
　　　院大法官會議釋字第三七一號解釋可稽。惟依司法院大法官會議釋字第三七一
　　　號解釋，法官於審理案件時，對於應適用之法律，認依其合理之確信，有牴觸
　　　憲法之疑義者，始可裁定停止本案訴訟程序並聲請大法官會議為解釋。
　　2.上訴人主張耕地三七五減租條例第十九條、第二十條強制續約之規定係違反憲
　　　法第十五條、第二十三條規定之精神，並無理由，業見前述，從而上訴人請求
　　　本院裁定先行停止本件訴訟程序並聲請釋憲，本院認無必要，應此敘明。
五、綜上所述，耕地三七五減租條例第十九條、第二十條規定，係屬現行有效之法律
    規定，並未經司法院大法官會議依法宣告無效或停止適用，本院不得逕行拒絕適
    用。本件被上訴人既按期繳租，且無其他違反耕地三七五減租條例規定之情事，
    其於原定耕地租約租期屆滿後，業已明白表示欲續租系爭耕地，繼續占用耕作系
    爭土地，依耕地三七五減租條例第十九條、第二十條之規定，自屬有權占有。上
    訴人依民法第七百六十七條規定，請求被上訴人返還系爭土地，並無理由，原審
    駁回上訴人之訴及假執行之聲請，核無不合，上訴意旨猶執前詞，指摘原判決為
    不當，求為廢棄改判，非有理由，應予駁回。
六、本件事証已臻明確，兩造其餘攻擊防禦方法及証据資料，核與本件判決結果不生
    影響，不予一一論述，併予敘明。
據上論結，本件上訴為無理由，依民事訴訟法第四百四十九條第一項、第七十八條判
決如主文。
中　　　華　　　民　　　國　　九十三　　年　　　四　　　　月　　　六　　日
　　　　　　　　　　　　　　　　　　臺灣高等法院臺南分院民事第四庭
~B1審判長法官　林　　金　　村
~B2　　　法官　袁　　靜　　文
~B3　　　法官　曾　　平　　杉
右為正本係照原本作成。
如對本判決上訴，須於判決送達後二十日內向本院提出上訴狀，未表明上訴理由者，
應於上訴後二十日內向本院提出理由書。
中　　　華　　　民　　　國　　九十三　　年　　　四　　　　月　　　九　　日
~B法院書記官　葉　　秀　　珍
